ACORDAO-COMPLETO-2530152

ACÓRDÃO 5468/2022 ATA 32/2022 - SEGUNDA CÂMARA

VISTOS, relatados e discutidos estes autos de tomada de contas especial instaurada pelo Ministério da Ciência, Tecnologia e Inovações - MCTI em desfavor do Instituto Muito Especial e de seu Presidente, Sr. Marcus Robertson Scarpa, em razão da impugnação total das prestações de contas relativas a 32 Termos de Parcerias firmados entre a pasta ministerial e a referida organização.
ACORDAM os Ministros do Tribunal de Contas da União, reunidos em Sessão da Segunda Câmara, diante das razões expostas pelo Relator, em:
9.1. considerar revéis os responsáveis Marcus Robertson Scarpa (CPF XXX.363.647-XX) e Instituto Muito Especial (CNPJ 04.887.441/0001-08) , para todos os efeitos, dando-se prosseguimento ao processo, com fulcro no art. 12, § 3º, da Lei 8.443/1992;
9.2. julgar irregulares, nos termos dos arts. 1º, inciso I, do art. 16, inciso III, alínea "b" e "c", da Lei nº  8.443, de 1992, c/c o art. 19 e o art. 23, inciso III, da mesma Lei, as contas dos responsáveis Marcus Robertson Scarpa (CPF XXX.363.647-XX) e Instituto Muito Especial (CNPJ 04.887.441/0001-08) , condenando-os solidariamente ao pagamento das importâncias a seguir especificadas, atualizadas monetariamente e acrescidas dos juros de mora, calculadas a partir das datas discriminadas até a data da efetiva quitação do débito, fixando-lhes o prazo de 15 (quinze) dias, para que comprovem, perante o Tribunal, o recolhimento das referidas quantias aos cofres do Tesouro Nacional, nos termos do art. 23, inciso III, alínea "a", da Lei 8.443/1992, c/c o art. 214, inciso III, alínea "a", do Regimento Interno do TCU:
	Data de ocorrência
	Valor histórico (R$) 
	Débito/Crédito

	10/9/2008
	   500.000,00
	Débito

	15/10/2008
	   500.000,00
	Débito

	23/12/2008
	1.000.000,00
	Débito

	28/5/2009
	   150.000,00
	Débito

	22/12/2009
	   150.000,00
	Débito

	28/5/2009
	1.000.000,00
	Débito

	4/6/2009
	   300.000,00
	Débito

	16/6/2009
	   500.000,00
	Débito

	4/8/2009
	   500.000,00
	Débito

	4/8/2009
	   500.000,00
	Débito

	4/8/2009
	   700.000,00
	Débito

	25/11/2009
	1.000.000,00
	Débito

	7/1/2010
	   750.000,00
	Débito

	20/4/2010
	   250.000,00
	Débito

	4/6/2010
	   900.000,00
	Débito

	5/5/2010
	1.500.000,00
	Débito

	3/5/2010
	1.100.000,00
	Débito

	12/5/2010
	1.500.000,00
	Débito

	5/5/2010
	   500.000,00
	Débito

	10/5/2010
	   700.000,00
	Débito

	12/5/2010
	1.200.000,00
	Débito

	6/8/2010
	   900.000,00
	Débito

	6/8/2010
	1.000.000,00
	Débito

	30/6/2010
	1.100.000,00
	Débito

	16/6/2010
	   500.000,00
	Débito

	16/6/2010
	   300.000,00
	Débito

	3/12/2010
	1.000.000,00
	Débito

	13/9/2010
	   250.000,00
	Débito

	3/12/2010
	   500.000,00
	Débito

	16/12/2010
	   500.000,00
	Débito

	29/9/2010
	   850.000,00
	Débito

	22/9/2010
	   600.000,00
	Débito

	15/12/2010
	1.500.000,00
	Débito

	16/12/2010
	   500.000,00
	Débito

	19/2/2009
	     13.574,46
	Crédito

	26/5/2009
	          302,65
	Crédito

	27/3/2009
	     12.869,63
	Crédito

	26/5/2009
	          464,34
	Crédito

	18/2/2010
	     19.662,30
	Crédito

	10/5/2010
	       2.819,45
	Crédito

	1º/11/2010
	     25.223,94
	Crédito

	14/12/2009
	       1.461,25
	Crédito

	22/2/2010
	       2.294,34
	Crédito

	24/2/2010
	       1.740,76
	Crédito

	20/4/2010
	       4.100,23
	Crédito

	20/4/2010
	       3.569,24
	Crédito

	24/3/2010
	       4.500,44
	Crédito

	16/8/2011
	     42.884,51
	Crédito

	17/1/2011
	     51.714,22
	Crédito

	4/2/2011
	       4.647,89
	Crédito

	11/7/2011
	     47.210,84
	Crédito

	14/1/2011
	     10.762,17
	Crédito

	27/6/2011
	     44.498,50
	Crédito

	18/11/2010
	       4.333,20
	Crédito

	18/11/2010
	       5.667,87
	Crédito

	9/5/2011
	     35.547,48
	Crédito

	28/2/2011
	       6.567,38
	Crédito

	27/10/2011
	     31.353,00
	Crédito

	28/2/2011
	     11.275,60
	Crédito

	14/1/2011
	       4.929,89
	Crédito

	19/11/2010
	       1.836,30
	Crédito

	2/1/2012
	     32.025,26
	Crédito

	26/12/2011
	       3.967,92
	Crédito

	2/1/2012
	     23.392,32
	Crédito

	2/1/2012
	     29.145,85
	Crédito

	9/5/2011
	       4.225,58
	Crédito

	9/5/2011
	       3.108,92
	Crédito

	13/5/2011
	     21.612,20
	Crédito

	27/12/2011
	     48.214,13
	Crédito

	29/12/2011
	     25.827,30
	Crédito

9.3. aplicar individualmente aos responsáveis Marcus Robertson Scarpa (CPF XXX.363.647-XX) e Instituto Muito Especial (CNPJ 04.887.441/0001-08) , a multa prevista no art. 57 da Lei 8.443/1992 c/c o art. 267 do Regimento Interno do TCU, no valor de R$ 50.000,00 (cinquenta mil reais) , fixando-lhes o prazo de 15 (quinze) dias, a contar da notificação, para que comprovem, nos termos do art. 214, III, alínea "a", do Regimento Interno do TCU, o recolhimento das dívidas aos cofres do Tesouro Nacional, atualizadas monetariamente desde a data do presente acórdão até a data do efetivo recolhimento, se paga após o vencimento, na forma da legislação em vigor;
9.4. autorizar, desde logo, se requerido, com fundamento no art. 26, da Lei 8.443, de 1992, c/c o art. 217, §§ 1º e 2º do Regimento Interno do TCU, o parcelamento da (s) dívida (s) em até 36 parcelas, incidindo, sobre cada parcela, corrigida monetariamente, os correspondentes acréscimos legais, fixando-lhes o prazo de 15 (quinze) dias, a contar do recebimento da notificação, para comprovarem, perante o Tribunal, o recolhimento da primeira parcela, e de 30 (trinta) dias, a contar da parcela anterior, para comprovarem os recolhimentos das demais parcelas, devendo incidir, sobre cada valor mensal, atualizado monetariamente, os juros de mora devidos, no caso do débito, na forma prevista na legislação em vigor, alertando os responsáveis de que a falta de comprovação do recolhimento de qualquer parcela importará o vencimento antecipado do saldo devedor, nos termos do § 2º do art. 217 do Regimento Interno deste Tribunal;
9.5. autorizar, desde logo, a cobrança judicial das dívidas, caso não atendidas as notificações, na forma do disposto no art. 28, inciso II, da Lei 8.443/1992;
9.6. dar ciência deste acórdão aos responsáveis e ao Ministério da Ciência, Tecnologia, e Inovações - MCTI, informando-os de que seu inteiro teor, incluindo o relatório e o voto que o precedem, podem ser acessados em www.tcu.gov.br/acordaos; e
9.7. enviar cópia do presente Acórdão à Procuradoria da República no Estado do Rio de Janeiro, nos termos do § 3º do art. 16 da Lei 8.443/1992, c/c o § 7º do art. 209 do Regimento Interno do TCU, para adoção das medidas cabíveis, informando-a de que seu inteiro teor, incluindo o relatório e o voto que o precedem, podem ser acessados em www.tcu.gov.br/acordaos.

Tomada de contas especial instaurada pelo Ministério da Ciência, Tecnologia, Inovações e Comunicações  - MCTI em desfavor do Instituto Muito Especial e de seu Presidente, Sr. Marcus Robertson Scarpa, em razão da impugnação total das prestações de contas relativas a 32 Termos de Parcerias firmados entre a pasta ministerial e referida organização.

Segunda Câmara

Entidades/órgãos do Governo do Estado do Rio de Janeiro.

3. Responsáveis: Marcus Robertson Scarpa (XXX.363.647-XX); Muito Especial (04.887.441/0001-08).

13.1. Ministros presentes: Bruno Dantas (Presidente), Aroldo Cedraz e Antonio Anastasia (Relator).

ANTONIO ANASTASIA

Trata-se de tomada de contas especial instaurada pelo Ministério da Ciência, Tecnologia, Inovações e Comunicações  - MCTI em desfavor do Instituto Muito Especial e de seu Presidente, Sr. Marcus Robertson Scarpa, em razão da impugnação total das prestações de contas relativas a 32 Termos de Parcerias firmados entre a pasta ministerial e referida organização.
2.	Reproduzo, a seguir, a instrução produzida no âmbito da Secretaria de Controle Externo de Tomada de Contas Especial - SecexTCE (peça 178) , a qual contou com a anuência do corpo diretivo da unidade (peças 179 e 180) :
HISTÓRICO
O processo em tela tem origem no Relatório de Auditoria 201203212, datado de 10/9/2014 (peça 130) , emitido pela Controladoria-Geral da União (CGU) e tratando de termos de parceria celebrados entre o MCTI e a OSCIP denominada Instituto Muito Especial.
Foram apontadas irregularidades em 32 termos de parceria, que, segundo o Relatório da CGU, justificaria reabrir todas as contas já aprovadas da avença e considerar toda a documentação já apresentada como sendo inadequada para comprovar a boa e regular aplicação dos recursos, o que resultou na imputação de débito total dos recursos já repassados, na soma de R$ 24.700.000,00.
Consoante Parecer Financeiro 034/2017/SEI-MCTI (peça 146, p. 41-45) , os valores foram reanalisados e ajustados para a soma de R$ 24.112.668,64.
Já o Relatório do Tomador (peça 116, p. 13-62) apresenta extenso histórico, onde expõe diversas prestações de contas aprovadas pelo Ministério, em momento anterior à TCE e reafirma a irregularidade, com a seguinte fundamentação:
O motivo da instauração da presente Tomada de Contas Especial deve-se ao fato de que os fatos apurados nos autos pelas áreas competentes, conforme a Nota Técnica n° SECIS/DEARE n° 97/2012 e na Nota Técnica Conjunta SPOA/SECIS n° 001/2016, todos já acostados nos autos, indicam a ocorrência de prejuízo ao erário pela prática de ato ilegal, ilegítimo ou antieconômico na execução dos 32 termos de parcerias celebrados com o Instituto Muito Especial (peça 116, p. 56) .
		Em 8/1/2019, a Controladoria-Geral da União emitiu e acostou aos autos o relatório de auditoria (peça 116, p. 3-7) , em concordância com o relatório do tomador de contas. Também consta o certificado de auditoria (peça 116, p. 8) e o parecer assinado pelo dirigente do órgão de controle interno (peça 116, p. 9) .
	Em 22/2/2019, o ministro responsável pela área atestou haver tomado conhecimento das conclusões contidas no relatório e certificado de auditoria, bem como do parecer conclusivo do dirigente do órgão de controle interno, manifestando-se pela irregularidade das contas, e determinou o encaminhamento do processo ao Tribunal de Contas da União (peça 117) .
A unidade técnica do Tribunal se debruçou sobre o assunto em 16/7/2019 (peça 120) , entendendo pela necessidade de mais informações sobre o caso e sugerindo a realização de diligência para suprir lacunas identificadas na quantificação do débito e esclarecimentos dos fatos.
Tal entendimento contou com a anuência do dirigente da unidade técnica (peça 122) e foi colocado em prática com utilização do Ofício 6535/2019-TCU/Seproc, de 3/10/2019 (peça 123) , direcionado ao MCTI e do Ofício 6536/2019-TCU/Seproc, de 3/10/2019 (peça 124) , dirigido à CGU.
Em resposta à diligência, a CGU elaborou e fez chegar ao Tribunal o Ofício 21962/2019/CGTIC/DI/SFC/CGU, de 18/10/2019, e seus anexos (peças 127-135) , enquanto o MCTI acostou o Ofício 41214/2019/DIGAB/GABEX/SEXEC/MCTI, de 25/10/19, e anexos (peças 137-144) .
A unidade técnica do Tribunal voltou a analisar a questão em 1º/12/2020 (peça 147) , entendendo pela necessidade de mais informações sobre as datas de devolução de recursos por parte do Instituto Muito Especial.
Novamente houve a anuência do dirigente da unidade técnica (peça 149) e foi expedido o Ofício 67040/2020-TCU/Seproc, de 2/12/2020 (peça 150) , direcionado ao MCTI, que respondeu com uso do Ofício 30610/2020/MCTI, de 9/12/2020, e seus anexos (peças 152-157) .
Na instrução precedente (peça 160) , após o cumprimento das diligências, propôs-se o arquivamento dos autos, com base no art. 212 do Regimento Interno do TCU c/c art. 5º, inciso I, da IN TCU 71/2012 (parágrafo 57) , ao considerar que não estariam presentes os pressupostos de constituição e de desenvolvimento válido e regular do processo, uma vez que não foi possível calcular o valor do dano, seja de forma direta, seja por estimativa.
Registrou, ainda, a prescrição da pretensão punitiva no âmbito do TCU de cinco anos, conforme decisão recente do STF, não cabendo a aplicação de qualquer penalidade, ante os erros formais na contratação, condução e fiscalização dos Termos de Parceria, uma vez que este período foi superado pelos documentos analisados.
Entretanto, o Diretor da 5ª Diretoria desta unidade técnica divergiu da instrução (peça 161) , pois entendeu que os elementos presentes nos autos evidenciavam um esquema envolvendo um seleto grupo de não mais que seis empresas, incluindo a de auditoria independente, que se constituíram como uma rede com inter-relacionamentos familiares e/ou negociais, com indícios de direcionamento nas contratações, em clara afronta aos Princípios da Economicidade, da Eficiência, da Impessoalidade e da Moralidade, além da ocorrência de fraudes, sobrepreço e superfaturamento. 
Assim, propôs a citação do Instituto Muito Especial (CNPJ 04.887.441/000108) e de Marcus Robertson Scarpa (CPF XXX.363.647-XX) , com fundamento nos arts. 10, § 1º, e 12, incisos I e II, da Lei 8.443/1992 c/c o art. 202, incisos I e II, do RI/TCU, para que, no prazo de quinze dias, apresentasse alegações de defesa, em decorrência da conduta praticada, e/ou recolhesse aos cofres do Tesouro Nacional as quantias abaixo indicadas, atualizadas monetariamente a partir das respectivas datas até o efetivo recolhimento, abatendo-se na oportunidade a quantia eventualmente ressarcida, na forma da legislação em vigor, quanto à irregularidade demonstrada a seguir:
Irregularidade: não comprovação da boa e regular aplicação dos recursos federais repassados ao Instituto Muito Especial, em face de irregularidades na execução dos seguintes termos de parceria celebrados entre o então Ministério da Ciência e Tecnologia e o Instituto Muito Especial, nos quais ficou evidenciado um esquema envolvendo um seleto grupo de não mais que seis empresas, incluindo a de auditoria independente, que se constituíram como uma rede com inter-relacionamentos familiares e/ou negociais, com indícios de direcionamento nas contratações, em clara afronta aos Princípios da Economicidade, da Eficiência, da Impessoalidade e da Moralidade, além da ocorrência de fraudes, sobrepreço e superfaturamento:	
	Termos de Parceria 13.0004.00/2008, 13.0007.00/2008, 13.0010.00/2008, 13.0001.00/2009, 13.0002.00/2009, 13.0003.00/2009, 13.0004.00/2009, 13.0005.00/2009, 13.0007.00/2009, 13.0008.00/2009, 13.0010.00/2009, 13.0018.00/2009, 13.0001.00/2010, 13.0002.00/2010, 13.0003.00/2010, 13.0004.00/2010, 13.0005.00/2010, 13.0006.00/2010, 13.0007.00/2010, 13.0008.00/2010, 13.0009.00/2010, 13.0010.00/2010, 13.0011.00/2010, 13.0012.00/2010, 13.0013.00/2010, 13.0014.00/2010, 13.0015.00/2010, 13.0016.00/2010, 13.0017.00/2010, 13.0018.00/2010, 13.0020.00/2010 e 13.0023.00/2010.. 
Evidências da irregularidade: documentos técnicos presentes na peça 129 e na peça 146, p. 35-40.
Normas infringidas: art. 4º, inciso I, c/c o art. 14, da Lei 9.790/1999; art. 19, §2º, do Decreto 3.100/1999; e Cláusula Terceira, inciso I, alíneas "a" e "b", dos 32 Termos de Parceria.
Débitos relacionados aos responsáveis Instituto Muito Especial (CNPJ 04.887.441/000108) e Marcus Robertson Scarpa (CPF XXX.363.647-XX) :
	Data de ocorrência
	Valor histórico (R$) 
	Débito/Crédito

	10/9/2008
	   500.000,00
	Débito

	15/10/2008
	   500.000,00
	Débito

	23/12/2008
	1.000.000,00
	Débito

	28/5/2009
	   150.000,00
	Débito

	22/12/2009
	   150.000,00
	Débito

	28/5/2009
	1.000.000,00
	Débito

	4/6/2009
	   300.000,00
	Débito

	16/6/2009
	   500.000,00
	Débito

	4/8/2009
	   500.000,00
	Débito

	4/8/2009
	   500.000,00
	Débito

	4/8/2009
	   700.000,00
	Débito

	25/11/2009
	1.000.000,00
	Débito

	7/1/2010
	   750.000,00
	Débito

	20/4/2010
	   250.000,00
	Débito

	4/6/2010
	   900.000,00
	Débito

	5/5/2010
	1.500.000,00
	Débito

	3/5/2010
	1.100.000,00
	Débito

	12/5/2010
	1.500.000,00
	Débito

	5/5/2010
	   500.000,00
	Débito

	10/5/2010
	   700.000,00
	Débito

	12/5/2010
	1.200.000,00
	Débito

	6/8/2010
	   900.000,00
	Débito

	6/8/2010
	1.000.000,00
	Débito

	30/6/2010
	1.100.000,00
	Débito

	16/6/2010
	   500.000,00
	Débito

	16/6/2010
	   300.000,00
	Débito

	3/12/2010
	1.000.000,00
	Débito

	13/9/2010
	   250.000,00
	Débito

	3/12/2010
	   500.000,00
	Débito

	16/12/2010
	   500.000,00
	Débito

	29/9/2010
	   850.000,00
	Débito

	22/9/2010
	   600.000,00
	Débito

	15/12/2010
	1.500.000,00
	Débito

	16/12/2010
	   500.000,00
	Débito

	19/2/2009
	     13.574,46
	Crédito

	26/5/2009
	          302,65
	Crédito

	27/3/2009
	     12.869,63
	Crédito

	26/5/2009
	          464,34
	Crédito

	18/2/2010
	     19.662,30
	Crédito

	10/5/2010
	       2.819,45
	Crédito

	1º/11/2010
	     25.223,94
	Crédito

	14/12/2009
	       1.461,25
	Crédito

	22/2/2010
	       2.294,34
	Crédito

	24/2/2010
	       1.740,76
	Crédito

	20/4/2010
	       4.100,23
	Crédito

	20/4/2010
	       3.569,24
	Crédito

	24/3/2010
	       4.500,44
	Crédito

	16/8/2011
	     42.884,51
	Crédito

	17/1/2011
	     51.714,22
	Crédito

	4/2/2011
	       4.647,89
	Crédito

	11/7/2011
	     47.210,84
	Crédito

	14/1/2011
	     10.762,17
	Crédito

	27/6/2011
	     44.498,50
	Crédito

	18/11/2010
	       4.333,20
	Crédito

	18/11/2010
	       5.667,87
	Crédito

	9/5/2011
	     35.547,48
	Crédito

	28/2/2011
	       6.567,38
	Crédito

	27/10/2011
	     31.353,00
	Crédito

	28/2/2011
	     11.275,60
	Crédito

	14/1/2011
	       4.929,89
	Crédito

	19/11/2010
	       1.836,30
	Crédito

	2/1/2012
	     32.025,26
	Crédito

	26/12/2011
	       3.967,92
	Crédito

	2/1/2012
	     23.392,32
	Crédito

	2/1/2012
	     29.145,85
	Crédito

	9/5/2011
	       4.225,58
	Crédito

	9/5/2011
	       3.108,92
	Crédito

	13/5/2011
	     21.612,20
	Crédito

	27/12/2011
	     48.214,13
	Crédito

	29/12/2011
	     25.827,30
	Crédito

Cofre credor: Tesouro Nacional 
Conduta: não demonstrar a boa e regular aplicação dos recursos federais recebidos e geridos no âmbito dos 32 Termos de Parceria celebrados com o então Ministério da Ciência e Tecnologia, em face de irregularidades na sua execução, nos quais ficou evidenciado um esquema envolvendo um seleto grupo de não mais que seis empresas, incluindo a de auditoria independente, que se constituíram como uma rede com inter-relacionamentos familiares e/ou negociais, com indícios de direcionamento nas contratações, em clara afronta aos Princípios da Economicidade, da Eficiência, da Impessoalidade e da Moralidade, além da ocorrência de fraudes, sobrepreço e superfaturamento. 
Nexo de causalidade: a conduta descrita propiciou a atuação de empresas em esquema com inter-relacionamentos familiares e/ou negociais, que favoreceu o direcionamento nas contratações, em clara afronta aos Princípios da Impessoalidade e da Moralidade, além da ocorrência de fraudes, sobrepreço e superfaturamento, em afronta ao art. 4º, inciso I, c/c o art. 14, da Lei 9.790/1999; art. 19, §2º, do Decreto 3.100/1999; e Cláusula Terceira, inciso I, alíneas "a" e "b", dos 32 Termos de Parceria.
Culpabilidade: não há excludentes de ilicitude, de culpabilidade e de punibilidade; é razoável supor que os responsáveis tinham consciência da ilicitude de suas condutas; era exigível conduta diversa da praticada, qual seja, executar o objeto dos 32 Termos de Parceria em plena consonância com os Princípios da Economicidade, da Eficiência, da Impessoalidade e da Moralidade.
Em cumprimento ao pronunciamento da unidade técnica (peça 161) , foram efetuadas as citações dos responsáveis, nos moldes adiante:
a)  Marcus Robertson Scarpa - promovida a citação do responsável, conforme delineado adiante:
	Comunicação: Ofício 20.538/2021-TCU/Seproc (peça 165) 
Data da Expedição: 28/4/2021
Data da Ciência: 26/5/2021 (peça 170) 
Nome do recebedor: Diego Santana
Observação: Ofício enviado para o endereço do responsável, conforme pesquisa de endereço no sistema da Receita Federal (peça 163) .
Fim do prazo para a defesa: 10/6/2021
Alegações de defesa: não apresentadas
	
	Comunicação: Ofício 41.784/2021-TCU/Seproc (peça 174) 
Data da Expedição: 29/7/2021
Data da Ciência: 12/8/2021 (peça 175) 
Nome do recebedor: Robson Ferrer de Oliveira
Observação: Ofício enviado para o endereço do responsável, conforme pesquisa de endereço no sistema da Receita Federal (peça 171) .
Fim do prazo para a defesa: 27/8/2021
Alegações de defesa: não apresentadas
	
b) Muito Especial - promovida a citação da responsável, conforme delineado adiante:
	Comunicação: Ofício 20.539/2021-TCU/Seproc (peça 166) 
Data da Expedição: 28/4/2021
Data da Ciência: 25/5/2021 (peça 169) 
Nome do recebedor: Antônio F. dos Anjos
Observação: Ofício enviado para o endereço da responsável, conforme pesquisa de endereço no sistema da Receita Federal (peça 164) .
Fim do prazo para a defesa: 11/6/2021
Alegações de defesa: não apresentadas
	
	Comunicação: Ofício 41.875/2021-TCU/Seproc (peça 173) 
Data da Expedição: 29/7/2021
Data da Ciência: 19/8/2021 (peça 176) 
Nome do recebedor: 
Observação: Ofício enviado para o endereço da responsável, conforme pesquisa de endereço no sistema da Receita Federal (peça 172) .
Fim do prazo para a defesa: 3/9/2021
Alegações de defesa: não apresentadas
	
Conforme Despacho de Conclusão das Comunicações Processuais (peça 177) , as providências inerentes às citações teriam sido concluídas. 
Transcorrido o prazo regimental, os responsáveis Marcus Robertson Scarpa e Instituto Muito Especial permaneceram silentes, devendo ser considerados revéis, nos termos do art. 12, § 3º, da Lei 8.443/1992. 
ANÁLISE DOS PRESSUPOSTOS DE PROCEDIBILIDADE DA IN/TCU 71/2012
Avaliação de Viabilidade do Exercício do Contraditório e Ampla Defesa
	Verifica-se que não houve o transcurso de mais de dez anos desde o fato gerador sem que tenha havido a notificação dos responsáveis pela autoridade administrativa federal competente (art. 6º, inciso II, c/c art. 19 da IN/TCU 71/2012, modificada pela IN/TCU 76/2016) , uma vez que o fato gerador da irregularidade sancionada ocorreu em 31/8/2014, e os responsáveis foram notificados sobre a irregularidade pela autoridade administrativa competente, conforme se verifica no Relatório do Tomador (peça 116, p. 58-59) .
Valor de Constituição da TCE 	
	Verifica-se, ainda, que o valor atualizado do débito apurado (sem juros) em 31/1/2017 é de R$ 37.629.680,40, portanto superior ao limite mínimo de R$ 100.000,00, na forma estabelecida conforme os arts. 6º, inciso I, e 19 da IN/TCU 71/2012, modificada pela IN/TCU 76/2016. 
OUTROS PROCESSOS/DÉBITOS NOS SISTEMAS DO TCU COM OS MESMOS RESPONSÁVEIS
	Informa-se que foram encontrados débitos imputáveis ao responsável em outros processos no Tribunal:
	Responsável
	Processos

	Instituto Muito Especial
	Processo 011.564/2009-7 (TCE, aberto) , Processo 023.955/20092 (TCE, encerrado) , Processo 009.786/2019-8 (TCE, aberto) 

	Marcus Robertson Scarpa
	Processo 011.564/2009-7 (TCE, aberto) , Processo 023.955/20092 (TCE, encerrado) , Processo 009.786/2019-8 (TCE, aberto) 

	A tomada de contas especial está, assim, devidamente constituída e em condição de ser instruída.
EXAME TÉCNICO			 
Trata-se de análise de indícios de irregularidades e da ocorrência de dano ao Erário, advindas de impugnação total das prestações de contas relativas a 32 Termos de Parcerias firmados pelo então Ministério da Ciência, Tecnologia, Inovação e Comunicação e o Instituto Muito Especial.
O fundamento para apontar a irregularidade foi o fato de serem identificados diversos tipos de relacionamentos entre as empresas subcontratadas pelo Instituto para execução das metas previstas nos Termos de Parceria que, no entender da CGU e do MCTI, são suficientes para contaminar toda a documentação apresentada para prestação de contas e respaldar a imputação de débito referente a todos os valores repassados.
Da validade das notificações:
Preliminarmente, cumpre tecer breves considerações sobre a forma como são realizadas as comunicações processuais no TCU. A esse respeito, destacam-se o art. 179, do Regimento Interno do TCU (Resolução 155, de 4/12/2002) e o art. 4º, inciso III, § 1º, da Resolução TCU 170, de 30 de junho de 2004, in verbis:
Art. 179. A citação, a audiência ou a notificação, bem como a comunicação de diligência, farse-ão:
I - mediante ciência da parte, efetivada por servidor designado, por meio eletrônico, fac-símile, telegrama ou qualquer outra forma, desde que fique confirmada inequivocamente a entrega da comunicação ao destinatário;
II - mediante carta registrada, com aviso de recebimento que comprove a entrega no endereço do destinatário;
III - por edital publicado no Diário Oficial da União, quando o seu destinatário não for localizado
 (...) 
Art. 3º As comunicações serão dirigidas ao responsável, ou ao interessado, ou ao dirigente de órgão ou entidade, ou ao representante legal ou ao procurador constituído nos autos, com poderes expressos no mandato para esse fim, por meio de:
I - correio eletrônico, fac-símile ou telegrama;
II - servidor designado;
III - carta registrada, com aviso de recebimento;
IV - edital publicado no Diário Oficial da União, quando o seu destinatário não for localizado, nas hipóteses em que seja necessário o exercício de defesa.
Art. 4º. Consideram-se entregues as comunicações:
I - efetivadas conforme disposto nos incisos I e II do artigo anterior, mediante confirmação da ciência do destinatário;
II - realizadas na forma prevista no inciso III do artigo anterior, com o retorno do aviso de recebimento, entregue comprovadamente no endereço do destinatário;
III - na data de publicação do edital no Diário Oficial da União, quando realizadas na forma prevista no inciso IV do artigo anterior.
§ 1º O endereço do destinatário deverá ser previamente confirmado mediante consulta aos sistemas disponíveis ao Tribunal ou a outros meios de informação, a qual deverá ser juntada ao respectivo processo.
 (...) 
Bem se vê, portanto, que a validade da citação via postal não depende de que o aviso de recebimento seja assinado pelo próprio destinatário da comunicação, o que dispensa, no caso em tela, a entrega do AR em "mãos próprias". A exigência da norma é no sentido de o Tribunal verificar se a correspondência foi entregue no endereço correto, residindo aqui a necessidade de certeza inequívoca. 
Não é outra a orientação da jurisprudência do TCU, conforme se verifica dos julgados a seguir transcritos:
São válidas as comunicações processuais entregues, mediante carta registrada, no endereço correto do responsável, não havendo necessidade de que o recebimento seja feito por ele próprio (Acórdão 3648/2013-TCU-Segunda Câmara, Relator Min. José Jorge) ;
É prescindível a entrega pessoal das comunicações pelo TCU, razão pela qual não há necessidade de que o aviso de recebimento seja assinado pelo próprio destinatário. Entregandose a correspondência no endereço correto do destinatário, presume-se o recebimento da citação. (Acórdão 1019/2008-TCU-Plenário, Relator Min. Benjamin Zymler) ;
As comunicações do TCU, inclusive as citações, deverão ser realizadas mediante Aviso de Recebimento - AR, via Empresa Brasileira de Correios e Telégrafos, bastando para sua validade que se demonstre que a correspondência foi entregue no endereço correto. (Acórdão 1526/2007-TCU-Plenário, Relator Min. Aroldo Cedraz) .
A validade do critério de comunicação processual do TCU foi referendada pelo Supremo Tribunal Federal, nos termos do julgamento do MS-AgR 25.816/DF, por meio do qual se afirmou a desnecessidade da ciência pessoal do interessado, entendendo-se suficiente a comprovação da entrega do "AR" no endereço do destinatário:
Ementa: agravo regimental. Mandado de segurança. Desnecessidade de intimação pessoal das decisões do tribunal de contas da união. art. 179 do regimento interno do TCU. Intimação do ato impugnado por carta registrada, iniciado o prazo do art. 18 da lei nº 1.533/51 da data constante do aviso de recebimento. Decadência reconhecida. Agravo improvido.
O envio de carta registrada com aviso de recebimento está expressamente enumerado entre os meios de comunicação de que dispõe o Tribunal de Contas da União para proceder às suas intimações.
O inciso II do art. 179 do Regimento Interno do TCU é claro ao exigir apenas a comprovação da entrega no endereço do destinatário, bastando o aviso de recebimento simples. 
No caso vertente, as citações dos responsáveis Marcus Robertson Scarpa e Instituto Muito Especial se deram em endereços provenientes das bases de CPFs e CNPJs da Receita Federal, em sistema custodiado pelo TCU. As entregas dos ofícios citatórios nesses endereços ficaram comprovadas (v. item 16, alíneas "a" e "b") .
Das Irregularidades Ensejadoras do Débito
Com base nas informações colacionadas pela CGU, foram identificadas evidências de sobrepreço nas propostas para realização de eventos, tendo como parâmetro a realização de outros eventos da mesma OSCIP em outras unidades da federação e levantamento de custos junto aos prestadores de serviços, o que, na visão da Controladoria, evidenciam falhas nos controles internos do MCTI e confirmam a ocorrência de preços excessivos da OSCIP (peça 130, p. 47-56) .
Para evidenciar suas constatações, a Controladoria elaborou planilha demonstrativa, comparando os preços declarados pelas empresas contratadas e agregando custos apurados em outras contratações da Administração Pública, quando não foi possível obter os preços praticados pelos prestadores, vejamos os valores agrupados:
Tabela 1 - Custos apurados de evento no Centro de Eventos e Convenções Brasil 21
	DESCRIÇÃO DO ITEM
	EMPRESA
	QT
	UNID
	DIAS
	VALOR UNIT
	VALOR TOTAL
	NF

	Sonorização e iluminação para    Show's, conforme Rider
	ACAP
	1
	Conjunto
	1,00
	19.900,00
	19.900,00
	4396

	Tv LCD 42" com suporte de chão
	ACAP
	27
	unidade
	4,00
	90,00
	9.720,00
	4396

	Sonorização para Congresso - 500 pax
	ACAP
	1
	unidade
	4,00
	900,00
	3.600,00
	4396

	Projetor Multimídia 4000 ansilumens
	ACAP
	2
	unidade
	4,00
	350,00
	2.800,00
	4396

	LAP TOP
	ACAP
	10
	unidade
	4,00
	70,00
	2.800,00
	4396

	Equipamento para secretaria (LAP TOP, impressora, rede) 
	ACAP
	2
	conjunto
	4,00
	225,00
	1.800,00
	4396

	Aparelho de DVD
	ACAP
	20
	unidade
	4,00
	15,00
	1.200,00
	4396

	Microfone sem fio
	ACAP
	3
	unidade
	4,00
	50,00
	600,00
	4396

	Lap top
	ACAP
	2
	unidade
	4,00
	70,00
	560,00
	4396

	Microfone com fio
	ACAP
	7
	unidade
	4,00
	20,00
	560,00
	4396

	Tela 2,00 x 3,00 com tripé
	ACAP
	2
	unidade
	4,00
	50,00
	400,00
	4396

	Régua de Tomada
	ACAP
	3
	unidade
	4,00
	30,00
	360,00
	4396

	Projetor Multimídia 2500 ansilumens
	ACAP
	1
	unidade
	2,00
	160,00
	320,00
	4396

	computador com  jogo  de cartucho
	ACAP
	4
	conjunto
	4,00
	7,50
	120,00
	4396

	Tela 1,80 x 2,40 com tripé
	ACAP
	1
	unidade
	2,00
	40,00
	80,00
	4396

	Salão Brasil 2 + 3
	Brasil 21
	1
	unidade
	6,00
	16.258,00
	97.548,00
	Não

	20 unifilas
	Brasil 21
	20
	unidade
	4,00
	420,00
	33.600,00
	Não

	Sala Santa Cruz 1 + 2 + 3
	Brasil 21
	1
	unidade
	4,00
	6.660,00
	26.640,00
	Não

	Módulos   de   praticáveis para Palco (12 unidades) 
	Brasil 21
	1
	unidade
	4,00
	630,00
	2.520,00
	Não

	Sala Multiuso
	Brasil 21
	1
	unidade
	2,00
	550,00
	1.100,00
	Não

	2 ramais telefônicos
	Brasil 21
	2
	unidade
	4,00
	114,00
	912,00
	Não

	Púlpito de Acrílico
	Brasil 21
	1
	unidade
	4,00
	210,00
	840,00
	Não

	Sala VIP
	Brasil 21
	1
	unidade
	1,00
	500,00
	500,00
	Não

	1   bandeira do DF com mastro
	Brasil 21
	1
	unidade
	4,00
	105,00
	420,00
	Não

	1   bandeira do BRASIL com mastro
	Brasil 21
	1
	unidade
	4,00
	105,00
	420,00
	Não

	Sala de Reunião A
	Brasil 21
	1
	unidade
	1,00
	350,00
	350,00
	Não

	Segurança
	GRIFFO
	1
	conjunto
	6,00
	1.918,85
	11.513,08
	3237/3220

	Serviço de limpeza
	MASTER
	1
	conjunto
	6,00
	986,04
	5.916,21
	2192

	Alimentação
	BRASIL 21
	1
	conjunto
	4,00
	13.875,88
	55.503,50
	0376

	Show Pedro Paulo & Mateus
	TOP ONE
	1
	conjunto
	1,00
	11.700,00
	11.700,00
	Não

	Acesso internet
	YAWL
	1
	conjunto
	4,00
	1.807,50
	7.230,00
	2174

	Serviço fotográfico amplo
	Referência CGU*
	1
	pessoa
	4,00
	245,37
	981,46
	Não

	Filmagem com fita editada
	Referência CGU*
	1
	pessoa
	4,00
	127,50
	510,00
	Não

	Van passageiro 15 lugares
	Referência CGU*
	1
	unidade
	4,00
	250,00
	1.000,00
	Não

	Recepcionista bilingue
	Referência CGU*
	30
	pessoa
	4,00
	100,00
	12.000,00
	Não

	* Preço de referência com base em outras contratações
	Valor Total Pago*
	316.024,25

				Valor do Orçamento
	422.000,00

				Diferença
	105.975,75
	25%

Fonte: Relatório de Auditoria 201203212 (peça 130, p. 51) 
Da quantificação do débito
Repisando as irregularidades discutidas no tópico anterior, foi emitido o Parece Financeiro 034/2017/SEI-MCTI (peça 146, p. 41-45) , onde o Ministério reafirma o fundamento para reprovação das contas do Instituto Muito Especial, nos seguintes termos:
 (...) o dano ao erário causado pela OSCIP Instituto Muito Especial e especificou o que fundamentou a decisão de desaprovar as prestações de contas já aprovadas, posto que não acatou, no mérito, os documentos apresentados a título de prestação de contas, porque as transações que originaram os documentos não são passíveis de aceitação em virtude de fraudes na origem das transações.
Ao analisar os fatos, o referido Parecer argumenta que o fato de apenas um grupo seleto de empresas (seis empresas) ter recebido todos os recursos subcontratados pela OSCIP caracterizaria fraude nas prestações de contas e permitiria considerar toda a documentação apresentada inidônea, constituindo o débito pela totalidade dos recursos recebidos pelo Instituto, na soma de R$ 24.112.668,64.
O mesmo entendimento fundamenta o Relatório do Tomador (peça 116, p. 13-62) , que estabelece o mesmo valor ao débito a ser imputado.
Em relação às irregularidades em apuração na presente tomada de contas especial, cabe destacar que a Secretaria Federal de Controle Interno elaborou a Nota Informativa 4/2012 (peça 129) , que evidenciou a existência de vínculos claros entre a OSCIP Instituto Muito Especial e as empresas subcontratadas, que não possuíam aptidão para o desenvolvimento dos serviços, além da existência de fraudes e da possibilidade de sobrepreço e superfaturamento.
A questão relacionada aos vínculos entre a OSCIP e as empresas subcontratadas restou demonstrada, conforme trecho a seguir transcrito da Nota Informativa 4/2012 (peça 129) :
13. (...) Além disso, como se verá a seguir, essas empresas não apresentam capacidade operacional para prestar os serviços contratados.
14.	A partir do diagrama que segue podem ser verificados os vínculos identificados entre as empresas que teriam prestado serviços ao Instituto Muito Especial, o próprio Instituto e o escritório que realizou as auditorias independentes. Explicações sobre esses vínculos, assim como outras situações peculiares atinentes a essas empresas, estão relacionados a seguir, separados por empresa. O Anexo I a esta Nota Informativa apresenta versão ampliada do diagrama, para melhor visualização. As evidências indicadas nos parágrafos a seguir comprovam os vínculos traçados no diagrama.
Com relação à ocorrência de fraudes, transcreve-se o seguinte trecho:
42.	De qualquer forma, em alguns casos, foi possível identificar os problemas a seguir relatados:
a)	os produtos "Estudo sobre as condições de acessibilidade na cidade do Rio de Janeiro" e "Estudo sobre as condições de acessibilidade na cidade do Recife", apresentados no âmbito de dois termos de parceria distintos, possuem capas diferentes, mas o conteúdo dos dois produtos, da primeira à última página, é idêntico. Assim, além do pagamento por um produto que já existia, a situação identifica um produto incapaz de cumprir seu objetivo. Exemplares dos dois estudos mencionados encontram-se nos respectivos processos de prestação de contas.
b)	para dois eventos ocorridos simultaneamente na cidade do Rio de Janeiro: 2ª Feira Muito Especial e 3º Congresso Muito Especial, foram pagas duas equipes de apoio. Entretanto, as fotos que identificam as equipes de apoio para fins de prestação de contas (fls. 5 e 6 da evidência 54) , são as mesmas, ou seja, houve sobreposição de pagamento para essas equipes de apoio. No primeiro caso, foi cobrado o valor de R$ 80.400,00 (evidência D17, fl. 113) para serviços de apoio. No segundo, foram R$ 243.500,00 para serviços de apoio logístico para o evento, dividido em quatro notas fiscais da empresa APR (evidência D15) .
c)	um livro, produzido no âmbito de um dos termos de parceria, encontra-se com legendas trocadas, fotos sem legendas, erros de diagramação e vários erros de redação. Só para o trabalho de revisão do livro formam pagos R$ 45.000,00. A título de evidência, exemplar do livro está anexado ao respectivo processo de prestação de contas.
No que diz respeito à possível ocorrência de sobrepreço e superfaturamento, transcrevem-se os seguintes trechos da Nota Informativa 4/2012 (peça 129) :
43.	Além dessas questões, foi identificada a existência de sobrepreço em alguns itens fornecidos, como segue:
44.	No âmbito do termo de parceria 13.0001.00/2010, foi apresentada nota fiscal pela empresa Bella, para a confecção de 250 bolsas em tecido, no valor unitário de R$ 35,00 (evidência D17, fl. 132) . Na prestação de contas, existe um exemplar da bolsa, conforme foto a seguir:

45.	Por uma etiqueta interna, foi possível verificar que o fabricante da bolsa foi a empresa CSSAUL Confecções, CNPJ 32.050387/0001-87. Verificou-se, ainda, que essa empresa já havia prestado serviços à Administração Pública Federal. Assim, foi possível conseguir cópia de nota fiscal de produto similar, entregue pela CSSAUL ao Centro Brasileiro de Pesquisas Físicas - CBPF (evidência 48) . Por essa nota fiscal, verifica-se que o custo unitário de uma bolsa similar, comprada por licitação na modalidade convite, foi de R$6,80 para uma mesma quantidade de 250 unidades. Assim, constatou-se um sobrepreço de mais de 400%. Considerando-se todas as bolsas faturadas pelo Instituto Muito Especial para os 32 termos de parceria, isso implicaria em um prejuízo de R$ 28.000,00.
46.	O mesmo ocorreu para a aquisição de outros itens, como os crachás que seguem, cuja unidade foi faturada por R$ 5,00 pela Muito Especial.

47.	Crachá similar, também produzido pela CSSAUL para o CBPF, teve o custo unitário de R$ 1,35 para este último (evidência 52) . Verificou-se, assim, sobrepreço de 270% que, se considerado para todos os termos de parceria para os quais foram faturadas confecções de crachás, tem-se um valor de R$ 37.000,00 a título de sobrepreço.
48.	Outras verificações similares foram feitas, e outras ainda podem ser realizadas, mas implicam em identificações de baixa materialidade, considerando que estão sendo analisados itens relacionados com a linha "brinde" do quadro 5, que tem pouca representatividade no montante total dos recursos pagos à Muito Especial. Apesar disso, essas constatações demonstram a existência do sobrepreço, que pode ter-se estendido a todos os itens, de todos os termos de parceria.
Cabe destacar ainda trechos da Nota Técnica Conjunta 1/2016 (peça 146, p. 35-40) , a seguir reproduzidos, e que corroboram os achados anteriormente mencionados:
7.	Ato contínuo, este Ministério tomou um conjunto de medidas, já relatadas nos itens 10 a 21 da Nota Técnica nº SECIS/DEARE nº 97/2012, para comprovar os indícios de irregularidades observados pela CGU. Nessa fase dos trabalhos, ficou comprovado que os bens e serviços fornecidos em todos os TPs eram ofertados por um seleto grupo de empresas.
8.	A fase seguinte do trabalho foi a realização de uma Auditoria Compartilhada CGU e MCTI. Das análises dessa Auditoria, ficou constatado o seguinte:
a.	Que o seleto grupo de empresa, não mais que seis, incluindo a de auditoria independente, constituía-se uma rede com inter-relacionamentos familiares e/ou negociais entre os proprietários, conforme exposto nos itens 45 a 68 da Nota Técnica SECIS/DEARE nº  97/2012.
 (...) 
12.	Sem discutir o Regulamento Próprio de Aquisições do Instituto Muito Especial, mas apenas a prática como aquele Instituto operacionalizou os procedimentos de compras com os R$ 24.700.000,00 recebidos de dinheiro público, constatou-se que:
a.	As cotações de preços eram apresentadas, quase na totalidade, pelo grupo de empresas citadas no quadro 2;
b.	Os valores orçados eram exatamente iguais aos valores executados, como se fosse possível em uma economia de mercado e em momentos distintos na linha do tempo um fato desses acontecer e se repetir 32 vezes. Não havia oscilação de valores nem em função de possíveis reajustes de preços;
c.	Em várias aquisições houve sobrepreços de até 400%.
13.	Observa-se que a prática adotada nas aquisições do IME tiveram vícios de origem, senão vejamos:
a.	Ao restringir a concorrência e deixar que um mesmo grupo de empresas participasse dos procedimentos licitatórios, o IME feriu o princípio da economicidade e da eficiência que as OSCIPs são obrigadas a observar;
b.	Ao formar uma rede com empresas de familiares e/ou de relacionamento negocial, o IME feriu os princípios da impessoalidade e da moralidade.
14.	Registra-se ainda que os Relatórios da Auditoria Independente, contratada pela OSCIP, foram assinados pelo Advogado Fábio José Brazil Ferreira, em desacordo com a Resolução CFC nº 820/97, que aprovou a NBC T 11 - Normas de Auditoria Independente das Demonstrações Contábeis, que estabelece que essa atividade é uma prerrogativa profissional dos contadores, devidamente habilitados, com registro no Conselho Regional de Contabilidade, caracterizando-se, assim, exercício ilegal da profissão.
15.	O modelo de operacionalização dos TP's arquitetado pelo IME, dava uma aparência de perfeita regularidade, uma vez que cumpriam todos os procedimentos previstos na Lei nº  9.790/1999 e/ou Decreto nº 3.100/1999, o que fez com que as áreas técnicas deste Ministério sugerissem a aprovação dos TP's 13.0004.00/2008, 13.0007.00/2008, 13.0010.00/2008, 13.0003.00/2009, 13.0004.00/2009, 13.0005.00/2009, 13.0007.00/2009 e 13.0008.00/2009. Porém, quando observado o conjunto, ficou comprovada a prática fraudulenta, na origem, no modelo desenhado.
16.	Esse modelo desenhado propiciou que o IME, mesmo com aparência de regularidade, tenha incorrido na prática de ato ilegal (não cumpriu a Lei nº 9.790/1999, conforme demonstrado nos itens 8, 9 e 12 desta Nota) , ilegítimo (o modelo desenhado é passível de se enquadrar em uma prática de simulação) , antieconômico (houve cerceamento à concorrência que impossibilitou a seleção da proposta mais vantajosa para a administração) , resultando com isso dano ao Erário.
Dessa forma, ficou evidenciado um esquema envolvendo um seleto grupo de não mais que seis empresas, incluindo a de auditoria independente, que se constituíram como uma rede com inter-relacionamentos familiares e/ou negociais, com indícios de direcionamento nas contratações, em clara afronta aos Princípios da Impessoalidade e da Moralidade, além da ocorrência de fraudes, sobrepreço e superfaturamento.
Ademais, de acordo com a planilha encaminhada elaborada pela Secretaria-Executiva do Ministério da Ciência, Tecnologia, Inovações e Comunicações (peça 145) , não há comprovação de que os objetos de todos os Termos de Parceria foram cumpridos, e os respectivos objetivos previstos alcançados.
De acordo com essa planilha encaminhada pela Secretaria-Executiva do Ministério da Ciência, Tecnologia, Inovações e Comunicações (peça 145) , o débito total apurado corresponde a R$ 24.112.668,64, obtido a partir da diferença entre o total repassado nos 32 termos de parceria (R$ 24.700.000,00) e o total dos valores devolvidos (R$ 587.331,36) .
No entanto, para a correta responsabilização, houve a necessidade de se identificar as datas em que ocorreram as mencionadas devoluções de recursos, e que não se encontravam nos autos, razão pela qual foi promovida nova diligência ao Ministério da Ciência, Tecnologia, Inovações e Comunicações, nos termos da instrução de peça 147.
Em resposta à diligência realizada, o MCTI encaminhou o Despacho de peça 154, no qual consta tabela com indicação dos valores repassados e respectivas datas de repasse, bem como os valores devolvidos e respectivas datas de devolução, por termo de parceria.
Das revelias dos responsáveis
Conforme já relatados nos itens 16 e 18 desta instrução, não obstante terem sido citados, transcorrido o prazo regimental, os responsáveis Marcus Robertson Scarpa e Instituto Muito Especial permaneceram silentes, devendo ser considerados revéis, nos termos do art. 12, § 3º, da Lei 8.443/1992. 
Nos processos do TCU, a revelia não leva à presunção de que seriam verdadeiras todas as imputações levantadas contra os responsáveis, diferentemente do que ocorre no processo civil, em que a revelia do réu opera a presunção da verdade dos fatos narrados pelo autor (Acórdão 1009/2018-TCU-Plenário, Relator Min. Bruno Dantas; 2369/2013 - TCU - Plenário, Relator Min. Benjamin Zymler e 2449/2013 - TCU - Plenário, Relator Min. Benjamin Zymler) . Dessa forma, a avaliação da responsabilidade do agente não pode prescindir da prova existente no processo ou para ele carreada. 
Ao não apresentarem suas defesas, os responsáveis deixaram de produzir provas da regular aplicação dos recursos sob suas responsabilidades, em afronta às normas que impõem aos gestores públicos a obrigação legal de, sempre que demandados pelos órgãos de controle, apresentar os documentos que demonstrem a correta utilização das verbas públicas, a exemplo do contido no art. 93 do Decreto-Lei 200/1967: "Quem quer que utilize dinheiros públicos terá de justificar seu bom e regular emprego na conformidade das leis, regulamentos e normas emanadas das autoridades administrativas competentes." 
Mesmo as alegações de defesa não sendo apresentadas, considerando o princípio da verdade real que rege esta Corte, procurou-se buscar, em manifestações dos responsáveis na fase interna desta Tomada de Contas Especial, se havia algum argumento que pudesse ser aproveitado a seu favor. 
No entanto, os responsáveis não se manifestaram na fase interna, não havendo, assim, nenhum argumento que possa vir a ser analisado e posteriormente servir para afastar as irregularidades apontadas.
Em se tratando de processo em que a parte interessada não se manifestou acerca das irregularidades imputadas, não há elementos para que se possa efetivamente aferir e reconhecer a ocorrência de boa-fé na conduta do responsável, podendo este Tribunal, desde logo, proferir o julgamento de mérito pela irregularidade das contas, conforme os termos dos §§ 2º e 6º do art. 202 do Regimento Interno do TCU. (Acórdão 2064/2011-TCU-Primeira Câmara (relator Min. Ubiratan Aguiar) , 6.182/2011-TCU-1ª Câmara (relator Min. Weber de Oliveira) , 4.072/2010-TCU-1ª Câmara (Relator Min. Valmir Campelo) , 1.189/2009-TCU-1ª Câmara (Relator Min. Marcos Bemquerer) , 731/2008-TCU-Plenário (Relator Min. Aroldo Cedraz) .
Dessa forma, os responsáveis Marcus Robertson Scarpa e Instituto Muito Especial devem ser considerados revéis, nos termos do art. 12, § 3º, da Lei 8.443/1992, devendo as contas serem julgadas irregulares, condenando-os solidariamente ao débito apurado.
Prescrição da Pretensão Punitiva
Vale ressaltar que a pretensão punitiva do TCU, conforme Acórdão 1441/2016-TCU-Plenário, Relator Min. Benjamin Zymler, que uniformizou a jurisprudência acerca dessa questão, subordina-se ao prazo geral de prescrição indicado no art. 205 do Código Civil, que é de dez anos, contado da data de ocorrência da irregularidade sancionada, nos termos do art. 189 do Código Civil, sendo este prazo interrompido pelo ato que ordenar a citação, a audiência ou a oitiva do responsável.
No caso em exame, não ocorreu a prescrição, uma vez que a irregularidade sancionada ocorreu em 31/8/2014, e o ato de ordenação da citação ocorreu em 27/4/2021 (peça 162) .
CONCLUSÃO
Em face da análise promovida na seção "Exame Técnico", verifica-se que os responsáveis Marcus Robertson Scarpa e Instituto Muito Especial não lograram comprovar a boa e regular aplicação dos recursos, instados a se manifestarem, optaram pelo silêncio, configurando as revelias, nos termos do § 3º, do art. 12, da Lei 8.443/1992. Ademais, inexistem nos autos elementos que demonstrem a boa-fé dos responsáveis ou a ocorrência de outras excludentes de culpabilidade.
Verifica-se também que não houve a prescrição da pretensão punitiva, conforme análise já realizada.
Tendo em vista que não constam dos autos elementos que permitam reconhecer a boa-fé dos responsáveis, sugere-se que as suas contas sejam julgadas irregulares, nos termos do art. 202, § 6º, do Regimento Interno do TCU, com a imputação do débito atualizado monetariamente e acrescido de juros de mora, nos termos do art. 202, § 1º do Regimento Interno do TCU, descontado o valor eventualmente recolhido, com a aplicação da multa prevista no art. 57 da Lei 8.443/1992.
Por fim, como não houve elementos que pudessem modificar o entendimento acerca das irregularidades em apuração, a matriz de responsabilização anexa reproduz a análise efetuada pelo Diretor da 5ª DT à peça 161.
PROPOSTA DE ENCAMINHAMENTO
Diante do exposto, submetemos os autos à consideração superior, propondo ao Tribunal:
considerar revéis os responsáveis Marcus Robertson Scarpa (CPF XXX.363.647-XX) e Instituto Muito Especial (CNPJ 04.887.441/0001-08) , para todos os efeitos, dando-se prosseguimento ao processo, com fulcro no art. 12, § 3º, da Lei 8.443/1992; 
julgar irregulares, nos termos dos arts. 1º, inciso I, 16, inciso III, alíneas b e c, da Lei 8.443/1992, c/c os arts. 19 e 23, inciso III, da mesma Lei, as contas dos responsáveis Marcus Robertson Scarpa (CPF XXX.363.647-XX) e Instituto Muito Especial (CNPJ 04.887.441/0001-08) , condenando-os solidariamente ao pagamento das importâncias a seguir especificadas, atualizadas monetariamente e acrescidas dos juros de mora, calculadas a partir das datas discriminadas até a data da efetiva quitação do débito, fixando-lhes o prazo de quinze dias, para que comprovem, perante o Tribunal, o recolhimento das referidas quantias aos cofres do Tesouro Nacional, nos termos do art. 23, inciso III, alínea "a", da citada lei, c/c o art. 214, inciso III, alínea "a", do Regimento Interno do TCU.  
	Débitos solidários relacionados aos responsáveis Marcus Robertson Scarpa (CPF XXX.363.647-XX) e Instituto Muito Especial (CNPJ 04.887.441/0001-08) :
	Data de ocorrência
	Valor histórico (R$) 
	Débito/Crédito

	10/9/2008
	   500.000,00
	Débito

	15/10/2008
	   500.000,00
	Débito

	23/12/2008
	1.000.000,00
	Débito

	28/5/2009
	   150.000,00
	Débito

	22/12/2009
	   150.000,00
	Débito

	28/5/2009
	1.000.000,00
	Débito

	4/6/2009
	   300.000,00
	Débito

	16/6/2009
	   500.000,00
	Débito

	4/8/2009
	   500.000,00
	Débito

	4/8/2009
	   500.000,00
	Débito

	4/8/2009
	   700.000,00
	Débito

	25/11/2009
	1.000.000,00
	Débito

	7/1/2010
	   750.000,00
	Débito

	20/4/2010
	   250.000,00
	Débito

	4/6/2010
	   900.000,00
	Débito

	5/5/2010
	1.500.000,00
	Débito

	3/5/2010
	1.100.000,00
	Débito

	12/5/2010
	1.500.000,00
	Débito

	5/5/2010
	   500.000,00
	Débito

	10/5/2010
	   700.000,00
	Débito

	12/5/2010
	1.200.000,00
	Débito

	6/8/2010
	   900.000,00
	Débito

	6/8/2010
	1.000.000,00
	Débito

	30/6/2010
	1.100.000,00
	Débito

	16/6/2010
	   500.000,00
	Débito

	16/6/2010
	   300.000,00
	Débito

	3/12/2010
	1.000.000,00
	Débito

	13/9/2010
	   250.000,00
	Débito

	3/12/2010
	   500.000,00
	Débito

	16/12/2010
	   500.000,00
	Débito

	29/9/2010
	   850.000,00
	Débito

	22/9/2010
	   600.000,00
	Débito

	15/12/2010
	1.500.000,00
	Débito

	16/12/2010
	   500.000,00
	Débito

	19/2/2009
	     13.574,46
	Crédito

	26/5/2009
	          302,65
	Crédito

	27/3/2009
	     12.869,63
	Crédito

	26/5/2009
	          464,34
	Crédito

	18/2/2010
	     19.662,30
	Crédito

	10/5/2010
	       2.819,45
	Crédito

	1º/11/2010
	     25.223,94
	Crédito

	14/12/2009
	       1.461,25
	Crédito

	22/2/2010
	       2.294,34
	Crédito

	24/2/2010
	       1.740,76
	Crédito

	20/4/2010
	       4.100,23
	Crédito

	20/4/2010
	       3.569,24
	Crédito

	24/3/2010
	       4.500,44
	Crédito

	16/8/2011
	     42.884,51
	Crédito

	17/1/2011
	     51.714,22
	Crédito

	4/2/2011
	       4.647,89
	Crédito

	11/7/2011
	     47.210,84
	Crédito

	14/1/2011
	     10.762,17
	Crédito

	27/6/2011
	     44.498,50
	Crédito

	18/11/2010
	       4.333,20
	Crédito

	18/11/2010
	       5.667,87
	Crédito

	9/5/2011
	     35.547,48
	Crédito

	28/2/2011
	       6.567,38
	Crédito

	27/10/2011
	     31.353,00
	Crédito

	28/2/2011
	     11.275,60
	Crédito

	14/1/2011
	       4.929,89
	Crédito

	19/11/2010
	       1.836,30
	Crédito

	2/1/2012
	     32.025,26
	Crédito

	26/12/2011
	       3.967,92
	Crédito

	2/1/2012
	     23.392,32
	Crédito

	2/1/2012
	     29.145,85
	Crédito

	9/5/2011
	       4.225,58
	Crédito

	9/5/2011
	       3.108,92
	Crédito

	13/5/2011
	     21.612,20
	Crédito

	27/12/2011
	     48.214,13
	Crédito

	29/12/2011
	     25.827,30
	Crédito

Valor atualizado do débito (com juros) em 4/10/2021: R$ 55.565.855,93.
aplicar individualmente aos responsáveis Marcus Robertson Scarpa (CPF XXX.363.647-XX) e Instituto Muito Especial (CNPJ 04.887.441/0001-08) a multa prevista no art. 57 da Lei 8.443/1992 c/c o art. 267 do Regimento Interno do TCU, fixando-lhes o prazo de quinze dias, a contar da notificação, para que comprovem, perante o Tribunal (art. 214, III, alínea "a", do Regimento Interno do TCU) , o recolhimento da dívida aos cofres do Tesouro Nacional, atualizada monetariamente desde a data do acórdão proferido por este Tribunal até a data do efetivo recolhimento, se paga após o vencimento, na forma da legislação em vigor;
autorizar, desde logo, a cobrança judicial das dívidas, caso não atendidas as notificações, na forma do disposto no art. 28, inciso II, da Lei 8.443/1992;
autorizar também, desde logo, se requerido, com fundamento no art. 26 da Lei 8.443, de 1992, c/c o art. 217, §§ 1º e 2º, do Regimento Interno do TCU, o parcelamento da dívida em até 36 parcelas, incidindo, sobre cada parcela, corrigida monetariamente, os correspondentes acréscimos legais, fixando-lhes o prazo de quinze dias, a contar do recebimento da notificação, para comprovar, perante o Tribunal, o recolhimento da primeira parcela, e de trinta dias, a contar da parcela anterior, para comprovar os recolhimentos das demais parcelas, devendo incidir, sobre cada valor mensal, atualizado monetariamente, os juros de mora devidos, no caso do débito, na forma prevista na legislação em vigor, alertando os responsáveis de que a falta de comprovação do recolhimento de qualquer parcela importará o vencimento antecipado do saldo devedor, nos termos do § 2º do art. 217 do Regimento Interno deste Tribunal; 
enviar cópia do Acórdão a ser prolatado à Procuradoria da República no Estado do Rio de Janeiro, nos termos do § 3º do art. 16 da Lei 8.443/1992, c/c o § 7º do art. 209 do Regimento Interno do TCU, para adoção das medidas cabíveis; e
enviar cópia do Acórdão que vier a ser proferido ao Ministério da Ciência, Tecnologia e Inovações e aos responsáveis, para ciência;
informar à Procuradoria da República no Estado do Rio de Janeiro, ao Ministério da Ciência, Tecnologia e Inovações e aos responsáveis que a presente deliberação, acompanhada do Relatório e do Voto que a fundamenta, está disponível para a consulta no endereço www.tcu.gov.br/acordaos, além de esclarecer que, caso requerido, o TCU poderá fornecer sem custos as correspondentes cópias, de forma impressa; e
informar à Procuradoria da República no Estado do Rio de Janeiro que, nos termos do parágrafo único do art. 62 da Resolução TCU 259/2014, os procuradores e membros do Ministério Público credenciados nesta Corte podem acessar os presentes autos de forma eletrônica e automática, ressalvados apenas os casos de eventuais peças classificadas como sigilosas, as quais requerem solicitação formal.
3.	O Ministério Público junto ao Tribunal de Contas da União - MPTCU, mediante Parecer da lavra do Procurador Sérgio Ricardo Costa Caribé (peça 182) , assim se pronunciou:
Trata-se de tomada de contas especial (TCE) instaurada pelo Ministério da Ciência, Tecnologia, Inovações e Comunicações (MCTI) em desfavor do Instituto Muito Especial e de seu presidente, Marcus Robertson Scarpa, em razão da impugnação total das prestações de contas relativas a 32 Termos de Parcerias firmados com o então Ministério da Ciência e Tecnologia.
Os ajustes, vigentes entre 2008 e 2011, tinham por objeto projetos voltados para a acessibilidade, tais como realização de congressos, feiras, debates, cursos para pessoas com deficiência, inclusão digital e produtiva, e realização de estudos sobre acessibilidade, que totalizaram aproximadamente R$ 25 milhões (peça 147, p. 1-7) .
Alguns termos de parceria chegaram a ter as contas aprovadas pelo concedente. No entanto, em meados de 2011, a descoberta de fraudes cometidas por organizações não governamentais em convênios firmados com o Poder Público levou o governo federal a adotar medidas para examinar a regularidade dessas transferências. Nesse cenário, o MCTI iniciou levantamento e análise aprofundada do conjunto de ajustes firmados com o Instituto Muito Especial até então (peça 146, p. 18) . Esse procedimento culminou com o Relatório de Auditoria emitido pela Controladoria Geral da União (CGU) em 10/9/2014, que considerou a documentação já apresentada inadequada para comprovar a regularidade da aplicação ante os indícios de falta de capacidade técnica das empresas prestadoras de serviços, de vínculos entre elas e de possível superfaturamento (peças 129, p. 3-9; e 130, p. 35-39 e 41-44) . Esses fatos levaram à instauração desta TCE.
No âmbito desta Corte, após a realização de diligências (peças 120, 123, 124, 147 e 150) , o auditor da Secretaria de Controle Externo de Tomada de Contas Especial (Secex-TCE) propôs o arquivamento dos autos, sem julgamento do mérito, por considerar não ser possível atribuir débito integral, tampouco "determinar a caraterização do dano, seja de forma direta, seja por estimativa" (peça 160) .
Dissentindo da proposta, o titular da 5ª Diretoria da Secex-TCE entendeu estar evidenciado um esquema envolvendo empresas com inter-relacionamentos familiares ou negociais, evidências de direcionamento nas contratações, ocorrência de fraudes e indícios de sobrepreço. Diante disso, propôs a citação do Instituto Muito Especial e de seu presidente pela totalidade dos valores transferidos, com o abatimento dos saldos devolvidos (peça 161, p. 4-8) . Sua proposta contou com a anuência do Secretário da Secex-TCE (peça 162) .
Realizadas as citações (peças 163-166 e 169-176) , os responsáveis se mantiveram silentes. Em sua instrução de mérito, a unidade instrutiva propôs, em uníssono, julgar irregulares as contas dos responsáveis, condenando-os em débito e aplicando-lhes a multa prevista no art. 57 da Lei 8.443/1992 (peças 178-180) .
Conforme se verifica nos elementos constantes dos autos, as irregularidades que ensejaram a instauração desta TCE ocorreram entre os anos de 2008 e 2011. Examinam-se, portanto, irregularidades cometidas há mais de dez anos, o que justifica, em meu sentir, que se apure a incidência da prescrição da pretensão de ressarcimento aos cofres públicos, sobretudo em face da evolução da jurisprudência do Supremo Tribunal Federal (STF) a respeito da matéria.
Registro que, em diversas oportunidades, ao promover minuciosa e detida análise do tema, defendi que a prescrição da pretensão de ressarcimento ao erário deve seguir as regras estabelecidas no Código Civil atualmente vigente. Cito, como exemplo, os pareceres emitidos nos autos do TC Processo 000.012/2020-3, da relatoria do Ministro Vital do Rêgo; do TC Processo 036.485/2019-5, da relatoria do Ministro-Substituto Marcos Bemquerer Costa; do TC Processo 020.232/2017-9, da relatoria do Ministro-Substituto Weder de Oliveira; do TC Processo 031.091/2013-0, da relatoria do Ministro Benjamin Zymler; do TC  Processo 004.030/2017-6, da relatoria do Ministro-Substituto André Carvalho; do TC Processo 029.107/2019-9, da relatoria do Ministro Raimundo Carreiro; do TC  Processo 006.359/2019-1, da relatoria do Ministro Augusto Nardes; do TC Processo 017.162/2007-1, da relatoria do Ministro Aroldo Cedraz; do TC Processo 035.278/2015-3, da relatoria do Ministro-Substituto Augusto Sherman Cavalcanti; do TC Processo 000.071/2020-0, da relatoria do Ministro Jorge Oliveira; do TC Processo 027.487/2017-2, da relatoria do Ministro Walton Alencar Rodrigues; e do TC Processo 018.978/2012-6, da relatoria do Ministro Bruno Dantas.
Nos pareceres lançados nos referidos processos, sustentei que, em razão de seu caráter genérico e da ausência de normas específicas que disciplinem o assunto, o art. 205 do Código Civil - que constitui a regra geral de prescrição - deve incidir, a priori, em todas as situações para as quais a lei não tenha estabelecido prazo inferior. As normas de direito civil, notadamente as insertas na parte geral do Código Civil, por sua abrangência e estofo em sólidos princípios de direito, devem orientar a aplicação do Direito em todos os ramos, quando não conflitantes com matérias especificamente reguladas. Assim, na inexistência de norma específica para a hipótese, entendo que devem incidir as regras da Lei 10.406/2002.
Compreendo, ademais, que a regra do art. 205 do Código Civil, conquanto inespecífica, é perfeitamente compatível com as normas que, desde muito, regem o procedimento de controle externo. E, neste passo, para que não se afronte a harmonia e o caráter sistêmico de suas normas, o Código Civil também pode e deve servir de parâmetro para o regramento de outras questões, como, por exemplo, e no que couber: as causas de suspensão previstas nos arts. 198 e 200; as causas interruptivas do art. 202, incisos I e VI; o recomeço da contagem do prazo estabelecido no art. 202, parágrafo único; a prescrição intercorrente prevista no art. 202, parágrafo único; os efeitos da interrupção efetuada contra devedor solidário, ex vi do art. 204, § 1º, in fine; o prazo geral de dez anos previsto no art. 205; e, o dever de guarda de documentos de que trata o art. 1.194.
Ciente de que a egrégia Corte de Contas da União continua a adotar a tese da imprescritibilidade da pretensão de ressarcimento (v.g. Acórdão 5236/2020-TCU-Plenário, 11.839/2020-TCU-2ª Câmara, 18/2021-TCU-1ª Câmara e 120/2021-TCU-Plenário) , peço vênias para ratificar  o posicionamento externado nos pareceres acima referenciados, de que o exame da ocorrência da prescrição da pretensão de ressarcimento aos cofres públicos - instrumentalizada nos processos de contas que tramitam no TCU - deve ter como parâmetro o prazo geral de prescrição indicado no art. 205 da Lei 10.406/2002, contado a partir da data de ocorrência da irregularidade que deu origem ao débito, em consonância com o art. 189 da mesma lei.
Isso posto, passo ao exame da ocorrência da prescrição da pretensão de ressarcimento no caso concreto. Considerando que as regras aplicáveis à prescrição da pretensão punitiva, nos termos do Acórdão 1441/2016-TCU-Plenário, são as mesmas que ora proponho para a análise da prescrição da pretensão de ressarcimento ao erário; considerando que, in casu, as irregularidades que ensejaram a aplicação de sanção são as mesmas que deram causa à condenação em débito, assim como são as mesmas as causas interruptivas e demais variáveis; entendo cabível a análise em conjunto da ocorrência da prescrição para ambas pretensões.
Tendo tais balizas como parâmetro para o exame da matéria, concluo pela consumação da prescrição da pretensão de ressarcimento ao erário relativamente aos termos de parceria cujo prazo final para prestação de contas expirou até 28/4/2011. Isso porque, para esses processos, o prazo prescricional de dez anos se verificou sem que fosse interrompido pelo ato que determinou a citação dos responsáveis, exarado em 27/4/2021 (peça 162) . Destaco que a instrução de peça 147 elenca os ajustes e indica suas vigências e localização das respectivas peças no processo.
Por conseguinte, nos termos do art. 212 do RI/TCU, as contas relativas aos termos de parceria cujo prazo para prestação de contas se encerrou até 28/4/2011 devem ser arquivadas, sem julgamento de mérito. Sem embargo, caso o Tribunal de Contas da União, numa análise perfunctória e não exauriente, entenda que as irregularidades guardam correspondência com quaisquer condutas tipificadas na Lei 8.429/1992, deve promover o encaminhamento do acórdão que vier a ser proferido ao Ministério Público Federal, para que adote as medidas que entender cabíveis. Para os demais termos de parceria, entendo não ter operado a prescrição da pretensão punitiva ou de ressarcimento.
Admitindo que o Tribunal não acolha a tese de prescrição por mim apresentada, em atenção ao parágrafo 2º do art. 62 do RI/TCU, quanto ao mérito, anuo ao encaminhamento proposto pela Secex-TCE para a totalidade das avenças examinadas nestes autos (peças 178-180) .
As informações trazidas aos autos pela CGU e pelo MCTI dão conta de que, embora o Instituto Muito Especial tenha firmado com esse último 32 ajustes com valores vultosos entre 2008 e 2011 - superando R$ 25 milhões - ele teve apenas dois empregados registrados no ano de 2007, conforme informações obtidas na RAIS (peça 129, p. 3) . Essa constatação constitui indicativo de que a entidade não tinha capacidade operacional para executar os ajustes.
Ademais, a análise conjunta das 32 avenças permitiu demonstrar que, para dar cumprimento às metas pactuadas, a entidade terceirizou integralmente os objetos, contratando para isso cinco empresas, havendo distribuição bastante uniforme nos valores pagos entre quatro delas no período de 2008 a 2010 - cada uma recebeu aproximadamente R$ 5,5 milhões, conforme demonstrado na peça 129, p. 3, item 10 -.
A CGU mapeou uma série de vínculos entre as prestadoras de serviços, bem como entre elas e o Instituto. Entre outras, foram identificadas coincidências de números de telefone, contador, e relação ou parentesco entre sócios e representantes dessas empresas. Também foram constatados indícios de falta de capacidade operacional das empresas contratadas, como pequeno número de empregados registrados e existência de sócios com outros vínculos empregatícios - a sócia majoritária da empresa B. Loris Produções e Eventos, por exemplo, tinha vínculo na função de gari, e a sócia minoritária, na função de recepcionista (peça 129, p. 4-7) .
O controle interno sublinhou também a existência de despesas com descrições genéricas, prejudicando a verificação de sua adequação aos preços de mercado.
Destaco, ainda, entre as irregularidades relatadas nas auditorias realizadas pela CGU (peça 129, p. 10) :
a) a identificação de dois estudos sobre acessibilidade, objeto de dois termos de parceria distintos - um no Rio de Janeiro e outro em Recife - que, apesar das capas diferentes, tinham conteúdo idêntico;
b) o pagamento a duas equipes de apoio em dois eventos ocorridos simultaneamente na cidade do Rio de Janeiro - 2ª Feira Muito Especial e 3º Congresso Muito Especial -, sendo que as fotos apresentadas nas prestações de contas eram as mesmas, indicando a duplicidade de pagamento.
Diante disso, o MCTI se manifestou no sentido de que não acatou os documentos apresentados a título de prestação de contas porque:
 (...) mesmo que o documento fiscal apresentado, strictu sensu, pudesse não ser fraudulento, (...) as transações que deram causa à documentação estavam viciadas. Há evidências de prática de ato ilegítimo e antieconômico nas transações que causaram as emissões dos documentos fiscais" (peça 140, p. 2) .
Assim, considerando-se tão somente a caracterização da irregularidade relacionada à não comprovação da boa e regular aplicação dos recursos federais repassados ao Instituto Muito Especial, seria apropriado o julgamento pela irregularidade das contas com imputação de débito aos responsáveis. Não obstante, conforme explanação contida ao longo deste parecer, entendo que restou consumada a prescrição das pretensões punitiva e de ressarcimento aos cofres públicos relativamente aos termos de parceria cujo prazo para prestação de contas se encerrou até 28/4/2011, o que deve ensejar o arquivamento dos autos no que tange aos referidos ajustes. 
Diante do exposto, este membro do Ministério Público de Contas junto ao TCU manifesta-se no sentido de que seja arquivado o presente processo, sem julgamento do mérito, nos termos do art. 212 do Regimento Interno do TCU (RI/TCU) , com relação aos termos de parceria cujo prazo para prestação de contas se encerrou até 28/4/2011, sem prejuízo de que, caso o Tribunal entenda pertinente, envie cópia do acórdão a ser prolatado, bem como do relatório e do voto que o fundamentarem, à Procuradoria da República no Estado do Rio de Janeiro. Para os demais ajustes, manifesta-se de acordo com a proposta de irregularidade, débito e multa, formulada pela unidade técnica às peças 178-180.
	É o Relatório.

não há

Procurador Sergio Ricardo Costa Caribé.

TOMADA DE CONTAS ESPECIAL. MCTI. TERMOS DE PARCERIA. IMPUGNAÇÃO TOTAL DAS PRESTAÇÕES DE CONTAS. CITAÇÃO. REVELIA. CONTAS IRREGULARES. DÉBITO. MULTA. RESSALVA DE ENTENDIMENTO DO RELATOR ACERCA DA PRESCRIÇÃO. COMUNICAÇÕES.

TOMADA DE CONTAS ESPECIAL (TCE)

Secretaria de Controle Externo de Tomada de Contas Especial (SecexTCE).

Trata-se de tomada de contas especial instaurada pelo Ministério da Ciência, Tecnologia, Inovações e Comunicações - MCTI em desfavor do Instituto Muito Especial e de seu Presidente, Sr. Marcus Robertson Scarpa, em razão da impugnação total das despesas realizadas em 32 Termos de Parcerias firmados entre a pasta ministerial e a referida Organização da Sociedade Civil de Interesse Público (OSCIP) .
2.	Os termos de parceria, com vigências diversas entre 2008 e 2011, firmados com fundamento na Lei 9.790/1999 e legislação correlata, tiveram por objeto projetos voltados à promoção da acessibilidade, inclusão social e digital de pessoas com deficiência ou mobilidade reduzida, por meio, entre outros, de congressos, cursos, estudos e eventos, envolvendo o repasse de recursos federais num montante total de R$ 24.700.000,00 (peça 147, p. 1-7) . 
3.	Em um primeiro momento, à medida que os ajustes foram concluídos, uma parcela desses 32 termos teve as respectivas prestações de contas aprovadas pelos órgãos competentes. Porém, em meados de 2011, ante à descoberta de fraudes cometidas por organizações não-governamentais (ONGs) que possuíam instrumentos firmados com o Poder Público, o governo federal adotou medidas para examinar a regularidade das transferências de recursos ao setor privado.
4.	Levantamento preliminar da Controladoria-Geral da União (CGU) identificou o Instituto Muito Especial como a primeira do ranking de ONGs beneficiárias de emendas parlamentares para 2011 e apontou indícios de irregularidades nas contratações realizadas pela referida OSCIP com recursos de origem pública.
5.	Assim, antes mesmo da edição do Decreto nº 7592, de 28/10/2011 (que determinou a avaliação da regularidade da execução dos convênios, contratos de repasse e termos de parceria celebrados com entidades privadas sem fins lucrativos até o dia 19 de setembro daquele ano) , o MCTI iniciou exame dos termos de parceria firmados com a OSCIP até então. A análise de uma amostragem dos ajustes apontou um significativo grupo de irregularidades comuns aos processos examinados (fraude, favorecimento, conluio, malversação de recursos e dano ao erário) , e que constituíam fortes indícios de violação a princípios que regem o gasto de verbas de origem pública, o que motivou a administração a tratar os 32 termos de parceria de forma conjunta, de modo a proporcionar às autoridades e aos órgãos acionados a visão global das irregularidades.
6.	As investigações culminaram no Relatório de Auditoria 201203212, de 29/8/2014 (peça 146, p. 47-106) , por meio do qual a CGU apontou irregularidades nos 32 termos de parceria firmados com o Instituto Muito Especial, tais como a falta de capacidade técnica das empresas prestadoras de serviços, a existência de vínculos entre elas e a OSCIP e de possível superfaturamento. Propugnou a CGU pela reabertura de todas as contas até então aprovadas e por considerar toda a documentação já apresentada como inadequada para comprovar a boa e regular aplicação dos recursos, com a imputação de débito total dos recursos repassados.
7.	Consoante Relatório do Tomador de Contas (peça 116, p. 13-62) , o fundamento para a instauração da tomada de contas especial foi assim descrito:
O motivo da instauração da presente Tomada de Contas Especial deve-se ao fato de que os fatos apurados nos autos pelas áreas competentes, conforme a Nota Técnica n° SECIS/DEARE n° 97/2012 e na Nota Técnica Conjunta SPOA/SECIS n° 001/2016, todos já acostados nos autos, indicam a ocorrência de prejuízo ao erário pela prática de ato ilegal, ilegítimo ou antieconômico na execução dos 32 termos de parcerias celebrados com o Instituto Muito Especial (peça 116, p. 56) .
8.	No âmbito do TCU, após diligências saneadoras, foi promovida a citação do Instituto Muito Especial e de seu presidente, Sr. Marcus Robertson Scarpa pela totalidade dos valores transferidos (peças 163-166 e 169-176) , em razão da seguinte irregularidade:
Irregularidade: não comprovação da boa e regular aplicação dos recursos federais repassados ao Instituto Muito Especial, em face de irregularidades na execução dos seguintes termos de parceria celebrados entre o então Ministério da Ciência e Tecnologia e o Instituto Muito Especial, nos quais ficou evidenciado um esquema envolvendo um seleto grupo de não mais que seis empresas, incluindo a de auditoria independente, que se constituíram como uma rede com inter-relacionamentos familiares e/ou negociais, com indícios de direcionamento nas contratações, em clara afronta aos Princípios da Economicidade, da Eficiência, da Impessoalidade e da Moralidade, além da ocorrência de fraudes, sobrepreço e superfaturamento:
9.	Devidamente notificados (resumo de comunicações processuais à peça 177) , os responsáveis permaneceram silentes. 
10.	Em análise do processo, ante a revelia configurada e à inexistência de elementos nos autos a demonstrar a boa-fé dos responsáveis ou a ocorrência de outras excludentes de culpabilidade, a Secretaria de Controle Externo de Tomada de Contas Especial - Secex-TCE, em pronunciamentos uniformes (peças 178 a 180) , concluiu pela ausência de comprovação da boa e regular aplicação dos recursos. Nesse sentido, propôs o julgamento pela irregularidade das contas, com imputação de débito no valor integral dos recursos federais repassados e aplicação da multa prevista no art. 57 da Lei 8.443/1992.
11.	O Ministério Público junto ao TCU - MPTCU, mediante Parecer da lavra do Procurador Sérgio Ricardo Costa Caribé (peça 182) , manifestou anuência ao exame da SecexTCE em relação à caracterização da irregularidade de não comprovação da boa e regular aplicação dos recursos federais repassados. Porém, divergindo do exame da prescrição feita pela unidade técnica, concluiu pela consumação da prescrição relativamente aos termos de parceria cujo prazo final para prestação de contas expirou até 28/4/2011, visto que o prazo de dez anos (art. 205 do Código Civil e entendimento do TCU no Acórdão 1441/2016-TCU-Plenário) teria se verificado sem que fosse interrompido pelo ato que determinou a citação dos responsáveis, exarado em 27/4/2021 (peça 162) .
12.	Nesse sentido, o Parquet propôs: i) o arquivamento do processo sem julgamento de mérito, nos termos do art. 212 do RITCU, com relação aos termos de parceria cujo prazo para prestação de contas se encerrou até 28/4/2011, sem prejuízo do encaminhamento de inteiro teor do acórdão a ser proferido ao Ministério Público Federal; e ii) para os demais ajustes, o julgamento pela irregularidade das contas dos responsáveis, com imputação de débito e aplicação de multa, conforme proposto pela unidade técnica. Alternativamente, em caso de não acolhimento pelo Tribunal da tese de prescrição sugerida, o representante do MPTCU declarou anuência ao encaminhamento proposto pela SecexTCE para a totalidade das avenças examinadas nos autos.
13.	Feito esse breve relato, passo a me pronunciar.
14.	Quanto à matéria de fato, manifesto minha anuência aos pronunciamentos convergentes da SecexTCE e do MPTCU, cujos fundamentos adoto como razões de decidir. 
15.	Conforme bem registrado pela unidade técnica, o relatório da CGU evidenciou a existência de vínculos claros entre a OSCIP Instituto Muito Especial e as subcontratadas, que não possuíam aptidão para o desenvolvimento dos serviços, além da existência de fraudes e da possibilidade de sobrepreço e superfaturamento.
16.	Sobre os achados, destaco trecho da Nota Técnica Conjunta SPOA/SECIS nº 1/2016 (peça 146, p. 35-40) , elaborada pelo MCTI, a partir do relatório da CGU:
7.	Ato contínuo, este Ministério tomou um conjunto de medidas, já relatadas nos itens 10 a 21 da Nota Técnica nº SECIS/DEARE nº 97/2012, para comprovar os indícios de irregularidades observados pela CGU. Nessa fase dos trabalhos, ficou comprovado que os bens e serviços fornecidos em todos os TPs eram ofertados por um seleto grupo de empresas.
8.	A fase seguinte do trabalho foi a realização de uma Auditoria Compartilhada CGU e MCTI. Das análises dessa Auditoria, ficou constatado o seguinte:
a.	Que o seleto grupo de empresa, não mais que seis, incluindo a de auditoria independente, constituía-se uma rede com inter-relacionamentos familiares e/ou negociais entre os proprietários, conforme exposto nos itens 45 a 68 da Nota Técnica SECIS/DEARE nº  97/2012.
 (...) 12.	Sem discutir o Regulamento Próprio de Aquisições do Instituto Muito Especial, mas apenas a prática como aquele Instituto operacionalizou os procedimentos de compras com os R$ 24.700.000,00 recebidos de dinheiro público, constatou-se que:
a.	As cotações de preços eram apresentadas, quase na totalidade, pelo grupo de empresas citadas no quadro 2;
b.	Os valores orçados eram exatamente iguais aos valores executados, como se fosse possível em uma economia de mercado e em momentos distintos na linha do tempo um fato desses acontecer e se repetir 32 vezes. Não havia oscilação de valores nem em função de possíveis reajustes de preços;
c.	Em várias aquisições houve sobrepreços de até 400%.
13.	Observa-se que a prática adotada nas aquisições do IME tiveram vícios de origem, senão vejamos:
a.	Ao restringir a concorrência e deixar que um mesmo grupo de empresas participasse dos procedimentos licitatórios, o IME feriu o princípio da economicidade e da eficiência que as OSCIPs são obrigadas a observar;
b.	Ao formar uma rede com empresas de familiares e/ou de relacionamento negocial, o IME feriu os princípios da impessoalidade e da moralidade.
14.	Registra-se ainda que os Relatórios da Auditoria Independente, contratada pela OSCIP, foram assinados pelo Advogado Fábio José Brazil Ferreira, em desacordo com a Resolução CFC nº 820/97, que aprovou a NBC T 11 - Normas de Auditoria Independente das Demonstrações Contábeis, que estabelece que essa atividade é uma prerrogativa profissional dos contadores, devidamente habilitados, com registro no Conselho Regional de Contabilidade, caracterizando-se, assim, exercício ilegal da profissão.
15.	O modelo de operacionalização dos TP's arquitetado pelo IME, dava uma aparência de perfeita regularidade, uma vez que cumpriam todos os procedimentos previstos na Lei nº  9.790/1999 e/ou Decreto nº 3.100/1999, o que fez com que as áreas técnicas deste Ministério sugerissem a aprovação dos TP's 13.0004.00/2008, 13.0007.00/2008, 13.0010.00/2008, 13.0003.00/2009, 13.0004.00/2009, 13.0005.00/2009, 13.0007.00/2009 e 13.0008.00/2009. Porém, quando observado o conjunto, ficou comprovada a prática fraudulenta, na origem, no modelo desenhado.
16.	Esse modelo desenhado propiciou que o IME, mesmo com aparência de regularidade, tenha incorrido na prática de ato ilegal (não cumpriu a Lei nº 9.790/1999, conforme demonstrado nos itens 8, 9 e 12 desta Nota) , ilegítimo (o modelo desenhado é passível de se enquadrar em uma prática de simulação) , antieconômico (houve cerceamento à concorrência que impossibilitou a seleção da proposta mais vantajosa para a administração) , resultando com isso dano ao Erário.
17.	Reproduzo, também, trecho do Parecer do MPTCU (peça 182) , que sintetiza as constatações:
16. As informações trazidas aos autos pela CGU e pelo MCTI dão conta de que, embora o Instituto Muito Especial tenha firmado com esse último 32 ajustes com valores vultosos entre 2008 e 2011 - superando R$ 25 milhões - ele teve apenas dois empregados registrados no ano de 2007, conforme informações obtidas na RAIS (peça 129, p. 3) . Essa constatação constitui indicativo de que a entidade não tinha capacidade operacional para executar os ajustes.
17. Ademais, a análise conjunta das 32 avenças permitiu demonstrar que, para dar cumprimento às metas pactuadas, a entidade terceirizou integralmente os objetos, contratando para isso cinco empresas, havendo distribuição bastante uniforme nos valores pagos entre quatro delas no período de 2008 a 2010 - cada uma recebeu aproximadamente R$ 5,5 milhões, conforme demonstrado na peça 129, p. 3, item 10 -.
18. A CGU mapeou uma série de vínculos entre as prestadoras de serviços, bem como entre elas e o Instituto. Entre outras, foram identificadas coincidências de números de telefone, contador, e relação ou parentesco entre sócios e representantes dessas empresas. Também foram constatados indícios de falta de capacidade operacional das empresas contratadas, como pequeno número de empregados registrados e existência de sócios com outros vínculos empregatícios - a sócia majoritária da empresa B. Loris Produções e Eventos, por exemplo, tinha vínculo na função de gari, e a sócia minoritária, na função de recepcionista (peça 129, p. 4-7) .
19. O controle interno sublinhou também a existência de despesas com descrições genéricas, prejudicando a verificação de sua adequação aos preços de mercado.
20. Destaco, ainda, entre as irregularidades relatadas nas auditorias realizadas pela CGU (peça 129, p. 10) :
a) a identificação de dois estudos sobre acessibilidade, objeto de dois termos de parceria distintos - um no Rio de Janeiro e outro em Recife - que, apesar das capas diferentes, tinham conteúdo idêntico [exemplares dos estudos mencionados foram juntados nos respectivos processos de prestação de contas];
b) o pagamento a duas equipes de apoio em dois eventos ocorridos simultaneamente na cidade do Rio de Janeiro - 2ª Feira Muito Especial e 3º Congresso Muito Especial -, sendo que as fotos apresentadas nas prestações de contas eram as mesmas, indicando a duplicidade de pagamento.
21. Diante disso, o MCTI se manifestou no sentido de que não acatou os documentos apresentados a título de prestação de contas porque:
 (...) mesmo que o documento fiscal apresentado, strictu sensu, pudesse não ser fraudulento, (...) as transações que deram causa à documentação estavam viciadas. Há evidências de prática de ato ilegítimo e antieconômico nas transações que causaram as emissões dos documentos fiscais" (peça 140, p. 2) .
18.	Em consonância com os pareceres nos autos, entendo que restaram evidenciadas nos autos irregularidades que afrontam os princípios da economicidade, da eficiência, da impessoalidade e da moralidade, além da ocorrência de fraudes, sobrepreço e superfaturamento, a ensejar o julgamento pela irregularidade das contas dos responsáveis, com a imputação do débito.
19.	Relativamente ao tema da prescrição, apresento considerações específicas, que venho registrando em processos de minha relatoria, conforme trecho do Voto que conduzi no Acórdão 1620/2020-TCU-Segunda Câmara (TC Processo 022.595/2020-1) :
16. No tocante à prescrição da pretensão punitiva, este Tribunal continua aplicando o entendimento fixado no Acórdão 1441/2016-TCU-Plenário, relator Ministro Benjamin Zymler, redator Ministro Walton Alencar Rodrigues, no sentido de que se subordina ao prazo geral de prescrição indicado no art. 205 do Código Civil, a contar da data do fato, com uma única causa interruptiva, que é a citação ou audiência. 
17. Quanto à prescrição da pretensão ressarcitória, esta Corte de Contas continua aplicando o entendimento fixado no Acórdão 2709/2008-TCU-Plenário, da relatoria do Ministro Benjamin Zymler, que se alinhou ao entendimento em vigor no Supremo Tribunal Federal - STF - naquela época, fixado no julgamento do Mandado de Segurança 26.210, da relatoria do Ministro Ricardo Lewandowski, julgado em 04.09.2008, no sentido de que a pretensão de ressarcimento ao erário era imprescritível. 
18. Contudo, ambos entendimentos não são aplicados pelo STF. 
19. A partir do julgamento do Mandado de Segurança 32.201, relator Ministro Roberto Barroso, em 21.03.2017, o STF passou a aplicar as regras da Lei 9.873/1999 como parâmetro para reger a prescrição da pretensão punitiva no âmbito desta Corte de Contas, cujo prazo é de 5 anos, a contar da data do fato. 
20. Mais recentemente, em julgamento concluído em 11.11.2021, o STF apreciou a ADI 5509, relator Ministro Edson Fachin, na qual, sintetizou, nos termos do voto do relator, "a orientação aplicável para a fixação e a contagem dos prazos prescricionais das ações de competência do Tribunal de Contas". 
21. Assim, em resumo, o STF, com fundamento na aplicação combinada da Lei 9.873/1999 com a Lei 8.443/1992 (Lei Orgânica do TCU) e com o entendimento adotado por aquela Suprema Corte no Recurso Extraordinário 636.553, fixou o prazo de prescrição relativo aos processos dos Tribunais de Contas em cinco anos, a contar do vencimento do prazo para prestar contas ou, não havendo o dever de prestar contas, a partir da ciência do fato ilícito pelo TCU. Ou seja, trata-se de entendimento que se aplica tanto à prescrição da pretensão ressarcitória quanto à prescrição da pretensão punitiva. 
22. Por essa razão, tenho entendimento idêntico ao que foi sustentado pelo Ministro Raimundo Carreiro no voto complementar que submeteu à apreciação desta Corte na Sessão Plenária de 1º.12.2021, nos autos do TC-Processo 000.006/2017-3, no qual, após apresentar a evolução da jurisprudência do STF sobre o assunto, Sua Excelência propôs que o entendimento fixado pelo STF na citada ADI 5509 fosse aplicado, de imediato, aos processos em tramitação no TCU. 
23. No entanto, na Sessão Plenária de 09.03.2022, quando da retomada do julgamento do aludido processo, em virtude de pedido de vista de vários ministros, foi prolatado o Acórdão 459/2022-TCU-Plenário, relator Ministro Raimundo Carreiro, revisor Ministro Walton Alencar Rodrigues, no qual esta Corte entendeu por bem não apreciar o mérito da questão naquela oportunidade. Na mesma assentada, decidiu expedir comando à Segecex para a formação de grupo técnico de trabalho para que apresente projeto de ato normativo disciplinando "o tema da prescrição da pretensão ressarcitória e da prescrição da pretensão punitiva no âmbito do controle externo, tendo por base jurisprudência predominante do Supremo Tribunal Federal, adequando-a às especificidades das diversas formas de atuação do Tribunal de Contas da União". 
24. Registro que não proferi voto no julgamento que aprovou o citado Acórdão 459/2022-TCU-Plenário, tendo em vista que meu antecessor no cargo de Ministro desta Corte de Contas, o Ministro Raimundo Carreiro, na condição de relator do aludido processo, já havia votado. 
25. Consequentemente, este Tribunal de Contas continua a aplicar o prazo de 10 anos, a contar da data do fato, para a prescrição da pretensão punitiva, conforme decidido no citado Acórdão 1441/2016-TCU-Plenário, e a imprescritibilidade no tocante à pretensão de ressarcimento ao erário, nos termos decididos no Acórdão 2709/2008-TCU-Plenário, ratificado pelo recente Acórdão 459/2022-TCU-Plenário. 
20.	Feitos esses registros, verifico que, no caso concreto, a divergência pontual entre os pareceres reside no termo inicial para avaliação do prazo prescricional, e não sobre o entendimento acerca do tema vigente no TCU no momento atual. A SecexTCE considerou que "não ocorreu a prescrição, uma vez que a irregularidade sancionada ocorreu em 31/8/2014, e o ato de ordenação da citação ocorreu em 27/4/2021" (peça 178, p. 13) . Já o membro do MPTCU concluiu pela consumação da prescrição relativamente aos termos de parceria cujo prazo final para prestação de contas expirou até 28/4/2011, tendo em vista que o ato que determinou a citação dos responsáveis foi exarado em 27/4/2021 (peça 162) .
21.	Sobre o ponto, cumpre esclarecer que a Portaria Interministerial nº 424/MP/MF/CGU, de 30/12/2016 (estabelece normas para execução do estabelecido no Decreto 6170/2007, que dispõe sobre as normas relativas às transferências de recursos da União mediante convênios e contratos de repasse) , assim como os diplomas anteriores (por exemplo a Portaria Interministerial nº 507/2011) , estabelece que "o órgão ou entidade que receber recursos na forma estabelecida nesta Portaria estará sujeito a prestar contas da sua boa e regular aplicação". O normativo igualmente dispõe que "a prestação de contas final tem por objetivo a demonstração e a verificação de resultados, e deve conter elementos que permitam avaliar a execução do objeto e o alcance das metas previstas".
22.	No caso concreto, verifico, em consonância com as ponderações da CGU já mencionadas anteriormente, que a documentação então apresentada a título de prestação de contas nos termos de parceria examinados, "com aparência de perfeita regularidade", se analisada de forma isolada (Nota Técnica Conjunta SPOA/SECIS nº 1/2016; peça 146, p. 35-40) , não atendeu devidamente as condições estabelecidas, motivo pelo qual foi considerada como inadequada para comprovar a boa e regular aplicação dos recursos, ante a constatação de diversos vícios (ato ilegal, ilegítimo e antieconômico) , no conjunto dos ajustes.
23.	Com efeito, destaco o seguinte trecho da Nota Técnica SECIS/DEARE nº 97/2012, de 21/12/2012, que tratou da compilação do resultado das investigações feitas no âmbito da CGU e do MCTI acerca dos termos de pareceria firmados com o Instituto Muito Especial (Peça 146, p. 30) :
86.	Como se vê de todo o exposto, resultam fortes evidências e indícios de que a OSCIP Muito Especial valeu-se, nas contratações realizadas com recursos federais, de fraudulentos processos de seleção, tendo com isso beneficiado determinadas empresa privadas com quem possui vínculos espúrios. Existem, ainda, evidências e indícios de que os preços contratados não são os mais vantajosos, ensejando a ocorrência de malversação de recursos públicos e grave dano ao erário. Todos esses elementos, aliados ao fato - também comprovado - de que nem o Instituto Muito Especial nem as empresas que contratou tinham estrutura e capacidade para execução dos objetos pactuados, implicam a extrema fragilização das prestações de contas das avenças, na medida em que os comprovantes de despesas apresentados pelas empresas contratadas ficam destituídos de qualquer credibilidade. Entende-se, portanto, que houve a omissão da devida prestação de contas dos termos de parceria, e, ressalvada a hipótese em que sejam apresentados esclarecimentos e explicações capazes de destituir cabalmente todas as suspeitas e, sobretudo, de demonstrar detalhadamente a composição dos custos e de comprovar definitivamente os gastos incorridos na execução dos objetos, devem ser devolvidos integralmente os recursos repassados, por falta de prestação de contas.
87.	Em suma, as evidências e os indícios de fraude, favorecimento, conluio, malversação de recursos públicos e dano ao erário restaram apurados pelos mais recentes levantamentos feitos pelas investigações, o que desqualifica as prestações de contas apresentadas e demanda a adoção de medidas urgentes.
24.	Concordo, portanto, com o posicionamento da SecexTCE, no sentido de que o termo inicial para avaliação da prescrição se constituiu com a conclusão do Relatório 201203212, da CGU, emitido em 29/8/2014 (peça 146, p. 47-106) . Nesse ponto, registro que adotei, como referência para a conclusão do relatório da CGU, a data de 29/8/2014 (peça 146, p. 106) , em detrimento das datas de 31/8/2014 (instrução SecexTCE à peça 178, p. 13) e de 10/9/2014 (instrução SecexTCE, peça 178, p. 1; peça 130) . 
25.	Dessa forma, segundo a jurisprudência do TCU, firmada no Acórdão 1441/2016-TCU-Plenário, não ocorreu a prescrição da pretensão punitiva em relação aos termos de parceria em exame, visto que o ato que determinou a citação dos responsáveis foi exarado em 27/4/2021 (peça 162) .
26.	A propósito, em recente apreciação de situação análoga (Acórdão 1339/2022-TCU-Plenário) , o Tribunal aplicou entendimento idêntico. Pela pertinência, reproduzo trecho do Voto condutor do Relator, Min. Walton Alencar Rodrigues, proferido naquela oportunidade	, que bem esclarece o tema:
Especificamente em relação à pretensão punitiva, não ocorreu a prescrição decenal pois, embora os recursos do PNAE tenham sido repassados à municipalidade em 2006, a Administração somente tomou ciência das ilicitudes que inquinaram de irregularidade a prestação de contas, em nome do responsável, após a conclusão das fiscalizações da CGU, em 4/3/2009, cujas evidências foram corporificadas no Relatório de Demandas Especiais. 
Assim, no caso concreto, deve ser aplicada a teoria da actio nata, segundo a qual não se pode invocar a inércia do detentor do direito de ação sem que este ostente condições de saber do próprio ato irregular, pois, do contrário, implicaria benefício ao devedor por sua própria torpeza. Logo, a data de conhecimento da irregularidade, 4/3/2009, deve ser considerada termo a quo para contagem do prazo decenal, a qual foi interrompida em 17/9/2018 (pela 24) , com a emissão do ato que autorizou citação responsável. Portanto, não houve a prescrição da pretensão punitiva.
27.	Do exposto, anuindo ao posicionamento da SecexTCE (peças 178 a 180) , Voto por que o Tribunal adote o acórdão que ora submeto à apreciação do colegiado.
TCU, Sala das Sessões, em 13 de setembro de 2022.
ANTONIO ANASTASIA 
Relator